ACORDAO-COMPLETO-2439352

ACÓRDÃO 13425/2020 ATA 42/2020 - PRIMEIRA CÂMARA

VISTOS, relatados e discutidos estes embargos de declaração interpostos por Antônio Cedraz Carneiro contra o Acórdão 11553/2020-TCU-Primeira Câmara.
ACORDAM os ministros do Tribunal de Contas da União, reunidos em sessão da 1ª Câmara, diante das razões expostas pelo relator e com fundamento nos arts. 32, II, e 34 da Lei 8.443/1992, c/c o art. 287 do RI/TCU, em:
9.1. conhecer destes embargos de declaração, para, no mérito, negar-lhes provimento;
9.2. dar ciência desta deliberação ao embargante.

Embargos de declaração interpostos contra o acórdão 11553/2020-TCU-1ª Câmara, que indeferiu o pedido de prorrogação de prazo recursal e que não conheceu de embargos de declaração, por serem intempestivos.

Primeira Câmara

Município de Mairi - BA.

3. Interessados/Responsáveis/Recorrentes:
3.1. Interessado: Ministério da Integração Nacional (extinta) 
3.2. Responsáveis: Antônio Cedraz Carneiro (XXX.985.735-XX); Construções e Incorporações Pedra Eireli (13.261.417/0001-50)
3.3. Recorrente: Antônio Cedraz Carneiro (XXX.985.735-XX).

13.1. Ministros presentes: Walton Alencar Rodrigues (Presidente), Benjamin Zymler, Bruno Dantas e Vital do Rêgo.
13.2. Ministros-Substitutos presentes: Augusto Sherman Cavalcanti e Weder de Oliveira (Relator).

WEDER DE OLIVEIRA

Ministro-Substituto Weder de Oliveira.

Examinam-se embargos de declaração interpostos pelo Sr. Antônio Cedraz Carneiro contra o Acórdão 11553/2020-TCU-Primeira Câmara, proferido nos seguintes termos:
"VISTOS, relatados e discutidos estes autos em que se apreciam embargos de declaração contra o Acórdão 4511/2020-TCU-Primeira Câmara interpostos por Antônio Cedraz Carneiro.
ACORDAM os ministros do Tribunal de Contas da União, reunidos em sessão da 1ª Câmara, diante das razões expostas pelo relator, em:
9.1. indeferir o pedido de prorrogação de prazo recursal;
9.2. com fundamento no art. 32, parágrafo único, da Lei 8.443/1992, não conhecer dos presentes embargos de declaração, por serem intempestivos;
9.3. dar ciência deste acórdão ao embargante."
Em suas razões recursais, alega o embargante (peças 72/73) : 
"1. Tempestividade.
O Embargante foi notificado pelo Diário Oficial de 16/10/2020 (sexta-feira) e, com arrimo no Art. 287, §2º do Regimento Interno, tem-se por termo inicial do prazo de 10 (dez) dias, o dia 19/10/2020 (segunda-feira) e por termo final o dia 28/10/2020 (quarta-feira) .
2. Da Decisão Embargada.
O Acórdão Embargado indeferiu 'o pedido de prorrogação de prazo recursal; 9.2. com fundamento no art. 32, parágrafo único, da Lei 8.443/1992, não conhecer dos presentes embargos de declaração, por serem intempestivos; 9.3. dar ciência deste acórdão ao embargante.'.
Consignou o nobre Ministro Relator no voto condutor, que o representante legal do Responsável, em petição apresentada em 18/6/2020 (último dia do prazo) , requereu a prorrogação do prazo recursal por razões de saúde da Advogada originalmente constituída, ato contínuo juntou aos autos atestado médico datado de 18/6/2020, do qual consta que a Advogada teria feito acompanhamento pré-natal de alto risco e que estaria com cesariana agendada para o dia 16/7/2020 (peça 63) .
Registrou o Acórdão, os seguintes fundamentos:
'8. Na linha da jurisprudência do Supremo Tribunal Federal e do Superior Tribunal de Justiça, não configura caso de força maior, para efeito de suspensão de prazo recursal, a patologia do advogado que não impede sua atuação profissional de forma absoluta, em especial o ato de substabelecer o mandato que lhe fora outorgado.
9. A patologia do advogado apta a configurar força maior deverá observar as características de imprevisibilidade e da involuntariedade, de modo a obstar a prática de ato processual, sendo, portanto, inadmissíveis os recursos após transcorridos os prazos legais e não atendidas essas condições.
10. Cito, a título de exemplo, alguns excertos decisórios recentes do STF e do STJ:
 (...) 
11. O atestado médico apresentado, datado de 18/6/2020, não se mostra hábil para o fim proposto, uma vez que apenas menciona que a gravidez da primeira advogada contratada seria de alto risco e que ela estaria com cesariana marcada para quase um mês após a consulta, em 16/7/2020. 
12. Nesta situação, a advogada, poderia, com a devida antecedência, ter substabelecido seus poderes ou orientado seu cliente a contratar outro advogado para atuar na causa.
13. A situação descrita não configura, portanto, força maior apta a ensejar a prorrogação do prazo recursal. 
14. O acórdão embargado foi apreciado na sessão de 14/4/2020, tendo o responsável tido ciência em 8/6/2020, conforme aviso de recebimento (peça 57) , iniciando-se o prazo recursal em 9/6/2020, com término em 18/6/2020, conforme o art. 183 c/c 185 e o art. 287 do RI/TCU.
15. Os presentes embargos foram interpostos em 8/7/2020.
16. Não conheço do recurso ante sua intempestividade.'
3. Das Razões para a Reforma da Decisão.
Data máxima vênia, a decisão recorrida merece reforma, diante das contradições que restarão demonstradas a seguir.
Registrou o Acórdão, que 'a advogada, poderia, com a devida antecedência, ter substabelecido seus poderes ou orientado seu cliente a contratar outro advogado para atuar na causa', classificando a gravidez da Advogada como 'patologia do advogado que não impede sua atuação profissional de forma absoluta, em especial o ato de substabelecer o mandato que lhe fora outorgado'.
No entanto, conforme consta dos autos, a Advogada adotou providências para substabelecer/constituir novo advogado, tendo inclusive o Advogado sucessor peticionado nos autos no último dia do prazo a fim de comunicar a ocorrência de força maior (18/06/2020) , conforme doc. 58.
A Advogada grávida, portanto, dentro do prazo recursal, adotou providências para ser sucedida por outro advogado.
Nesta senda, importante destacar que o Advogado sucessor não conhecia dos autos e teve acesso negado pelo sistema, sendo autorizado o acessado tão somente em 28/06/2020, conforme registrou o Relatório de acesso aos autos (peça 59) .
Diante das circunstâncias fáticas que nortearam o pedido de prorrogação de prazo, a Secretaria de Gestão de Processos do TCU opinando pelo deferimento da prorrogação de prazo, conforme peça 60:
'Na peça 58, informa-se que o substabelecimento ao advogado senhor Túlio Tavares Florence se deu em razão da gravidez e complicações no pré-natal da representante do responsável Antônio Cedraz Carneiro grávida. Além disso, o referido advogado informa não conhecer dos autos do processo. 
Constatou-se que já foi dado acesso aos autos ao mencionado advogado, conforme TC Processo 024.098/2020-5. Dessa forma, opina-se pelo Deferimento do Pleito de concessão de novo prazo.
No entender do Embargante, a Secretaria de Gestão de Processos assimilou a boa-fé processual, evidenciada sobretudo na atuação do Advogado do Embargante, que promoveu os seguintes atos:
- Reiterou pedido de prorrogação de prazo e juntou atestado (peças 61 e 63) ;
- Acessou o sistema assim que foi liberado para ter vista dos autos;
- Protocolou os Embargos de Declaração respeitando o prazo de 10 (dez) dias, em 8/7/2020, tendo por termo inicial o acesso aos autos em 28/06/2020 (domingo) , conforme peça 59.
A causídica que substabeleceu ao Advogado signatário tinha uma gravidez de risco, conforme identificado pelo d. relator no atestado médico com data do último dia do prazo, registrando o atestado 'acompanhamento pré-natal de Alto risco' (peça 63) , no entanto, consignou o voto que as circunstâncias não tinhas 'as características de imprevisibilidade e da involuntariedade, de modo a obstar a prática de ato processual'.
Nesse ponto, registrou o signatário na Peça 58, que a advogada 'Representante do ex-gestor (Sra.Nara Alves Ferreira Carneiro) está grávida, teve complicações no pré-natal e nesse momento se encontra em trabalho de parto, apresentará atestado médico oportunamente'.
Dentro do prazo recursal, no penúltimo dia à noite, a advogada manteve contato com o Advogado signatário, contudo, no exíguo prazo, não foi possível ao sucessor sequer ter acesso aos autos, negado pelo sistema, que dirá formular recurso. Colhe-se do diálogo entre os advogados no aplicativo whatsapp:
Tendo a advogada sucedida iniciado diálogo com o advogado sucessor às 00h33min do dia 17/06/2020, encaminhou notificação recebida, e declarou:
'Essa foi a notificado (sic) que Gustavo recebeu'
'Notificação'
No que foi indagada pelo Advogado sucessor às 00h58min do dia 17/06/2020:
'Você já foi intimada do Acórdão? Você não tem acesso aos autos? Gustavo estima ter recebido que dia?'
A Advogada interrompeu o diálogo, retomando somente às 19h23min, 19 horas depois, quando registrou:
 (...) 
Terminei indo pra emergência e não passei hoje o dia bem. O menino tá se apressando pra sair.
A advogada não tinha condições de raciocinar sobre o desempenho profissional e, diversamente do que consignou o Ministro Relator em seu voto, a situação era sim dotada de 'imprevisibilidade e da involuntariedade, de modo a obstar a prática de ato processual'.
No seu exercício profissional, poderia a advogada Recorrer através de Embargos de Declaração no penúltimo ou no último dia do prazo, não o fez porque não teve condições mentais, físicas e psicológicas.
Conforme certidão de nascimento, a Advogada teve seu filho em 10/07/2020 (peça 70) , dia em que entrou no hospital, lá permanecendo por 52 dias, com alta em 30/08/2020. Mãe e filho enfrentaram  diversos percalços e venceram ao final a luta pela vida, conforme Sumário de alta/Transferência (doc.) .
3. Conclusão.
Pelas razões declinadas, pugna e requer o conhecimento dos presentes Embargos de Declaração, para no mérito dar provimento, reformando o Acórdão 11553/2020-TCU-Primeira Câmara, para conhecer e dar provimento aos Embargos de Declaração ora apresentados (peça 64) ."
É o relatório.

8.1. Tulio Tavares Florence (31174/OAB-BA) e outros, representando Antônio Cedraz Carneiro.

Procuradora-Geral Cristina Machado da Costa e Silva.

EMBARGOS DE DECLARAÇÃO EM TOMADA DE CONTAS ESPECIAL. CONHECIMENTO. ALEGAÇÃO DE CONTRADIÇÃO. INEXISTÊNCIA DE VÍCIOS. REJEIÇÃO. COMUNICAÇÕES.

TOMADA DE CONTAS ESPECIAL (TCE)

Secretaria de Controle Externo de Tomada de Contas Especial (Secex/TCE).

Examinam-se embargos de declaração opostos por Antônio Cedraz Carneiro contra o Acórdão 11553/2020-TCU-Primeira Câmara, proferido nos seguintes termos:
"VISTOS, relatados e discutidos estes autos em que se apreciam embargos de declaração contra o Acórdão 4511/2020-TCU-Primeira Câmara interpostos por Antônio Cedraz Carneiro.
ACORDAM os ministros do Tribunal de Contas da União, reunidos em sessão da 1ª Câmara, diante das razões expostas pelo relator, em:
9.1. indeferir o pedido de prorrogação de prazo recursal;
9.2. com fundamento no art. 32, parágrafo único, da Lei 8.443/1992, não conhecer dos presentes embargos de declaração, por serem intempestivos;
9.3. dar ciência deste acórdão ao embargante."
Em seus embargos, o responsável observa que a decisão recorrida registrou que "a advogada, poderia, com a devida antecedência, ter substabelecido seus poderes ou orientado seu cliente a contratar outro advogado para atuar na causa', classificando a gravidez da Advogada como 'patologia do advogado que não impede sua atuação profissional de forma absoluta, em especial o ato de substabelecer o mandato que lhe fora outorgado".
No seu entender, haveria contradição, pois os documentos juntados aos autos demonstrariam que a advogada originalmente constituída teria adotado providências para substabelecer/constituir novo advogado dentro do prazo recursal, conforme excerto a seguir reproduzido:
"Dentro do prazo recursal, no penúltimo dia à noite, a advogada manteve contato com o Advogado signatário, contudo, no exíguo prazo, não foi possível ao sucessor sequer ter acesso aos autos, negado pelo sistema, que dirá formular recurso. Colhe-se do diálogo entre os advogados no aplicativo whatsapp:
Tendo a advogada sucedida iniciado diálogo com o advogado sucessor às 00h33min do dia 17/06/2020, encaminhou notificação recebida, e declarou:
'Essa foi a notificado (sic) que Gustavo recebeu'
'Notificação'
No que foi indagada pelo Advogado sucessor às 00h58min do dia 17/06/2020:
'Você já foi intimada do Acórdão? Você não tem acesso aos autos? Gustavo estima ter recebido que dia?'
A Advogada interrompeu o diálogo, retomando somente às 19h23min, 19 horas depois, quando registrou:
 (...) 
Terminei indo pra emergência e não passei hoje o dia bem. O menino tá se apressando pra sair.
A advogada não tinha condições de raciocinar sobre o desempenho profissional e, diversamente do que consignou o Ministro Relator em seu voto, a situação era sim dotada de 'imprevisibilidade e da involuntariedade, de modo a obstar a prática de ato processual'.
No seu exercício profissional, poderia a advogada Recorrer através de Embargos de Declaração no penúltimo ou no último dia do prazo, não o fez porque não teve condições mentais, físicas e psicológicas.
Conforme certidão de nascimento, a Advogada teve seu filho em 10/07/2020 (peça 70) , dia em que entrou no hospital, lá permanecendo por 52 dias, com alta em 30/08/2020. Mãe e filho enfrentaram  diversos percalços e venceram ao final a luta pela vida, conforme Sumário de alta/Transferência (doc.) .
Segundo o art. 34 da Lei 8.443/1992, "cabem embargos de declaração para corrigir obscuridade, omissão ou contradição da decisão recorrida".
Vicente Greco Filho assim define esses vícios da deliberação:
"- obscuridade: defeito consistente na difícil compreensão do texto da sentença e pode decorrer de simples defeito redacional ou mesmo de má formulação de conceitos, havendo obscuridade quando a sentença está incompreensível no comando que impõe e na manifestação de conhecimento e vontade do juiz.
- contradição: afirmação conflitante, quer na fundamentação, quer entre a fundamentação e a conclusão, sendo que, nesses casos, a correção da sentença, em princípio, não levaria a uma verdadeira modificação da sentença, mas apenas a um esclarecimento de seu conteúdo.
- omissão: caso em que a sentença é complementar, passando a resolver questão não solucionada, ganhando substância, portanto, sendo que as questões que devem ser resolvidas pelo juiz são todas as relevantes postas pelas partes para a solução do litígio, bem como as questões de ordem pública que o juiz deve resolver de ofício, como, por exemplo, a coisa julgada." (Direito Processual Civil Brasileiro, Saraiva, 11ª ed., 2º volume, 259/260) 
No presente caso, ao contrário do que alega o recorrente, não se constata qualquer conflito entre a fundamentação e a decisão, capaz de configurar contradição, tampouco a existência de qualquer dos outros vícios aptos a ensejar a oposição do recurso.
O acórdão embargado é claro e adota tese explícita e consolidada no Poder Judiciário, de que não configura caso de força maior, para efeito de suspensão de prazo recursal, a condição do advogado que não impede sua atuação profissional de forma absoluta.
Leva em conta, também, a documentação juntada aos autos que não demonstra situação de força maior apta a ensejar a prorrogação do prazo recursal.
Nesse sentido, excerto do voto que fundamentou a decisão embargada:
"8. Na linha da jurisprudência do Supremo Tribunal Federal e do Superior Tribunal de Justiça, não configura caso de força maior, para efeito de suspensão de prazo recursal, a patologia do advogado que não impede sua atuação profissional de forma absoluta, em especial o ato de substabelecer o mandato que lhe fora outorgado.
9. A patologia do advogado apta a configurar força maior deverá observar as características de imprevisibilidade e da involuntariedade, de modo a obstar a prática de ato processual, sendo, portanto, inadmissíveis os recursos após transcorridos os prazos legais e não atendidas essas condições.
10. Cito, a título de exemplo, alguns excertos decisórios recentes do STF e do STJ:
 (...) 
11. O atestado médico apresentado, datado de 18/6/2020, não se mostra hábil para o fim proposto, uma vez que apenas menciona que a gravidez da primeira advogada contratada seria de alto risco e que ela estaria com cesariana marcada para quase um mês após a consulta, em 16/7/2020. 
12. Nesta situação, a advogada, poderia, com a devida antecedência, ter substabelecido seus poderes ou orientado seu cliente a contratar outro advogado para atuar na causa.
13. A situação descrita não configura, portanto, força maior apta a ensejar a prorrogação do prazo recursal."
Dessa forma, conheço dos presentes embargos, nos termos dos arts. 32, II, e 34 da Lei 8.443/1992, por considerar preenchidos os requisitos atinentes à espécie recursal, para, no mérito, rejeitá-los.
TCU, Sala das Sessões Ministro Luciano Brandão Alves de Souza, em 24 de novembro de 2020.
Weder de Oliveira
Relator